臺灣桃園地方法院刑事判決
111年度訴字第292號
公  訴  人  臺灣桃園地方檢察署檢察官 
被      告  李家成




上列被告因偽造文書等案件，經檢察官提起公訴（110年度偵字
第18972號），被告於準備程序中就被訴事實為有罪之陳述，經
本院裁定進行簡式審判程序，判決如下：
    主  文
李家成犯行使偽造私文書罪，處有期徒刑參月，如易科罰金，以
新臺幣壹仟元折算壹日。
如附表所示文件上偽造之「王玉榮」署押均沒收。
    事  實
一、李家成與王玉榮係朋友關係，於民國109年1月3日，先向王
    玉榮借用其所有之車牌號碼000-0000號自用小客車（下稱Ａ
    車）後，嗣因急需資金周轉，即未經王玉榮之授權或同意，
    意圖為自己不法之所有，基於侵占、行使偽造私文書之犯意
    ，於109年4月間某日，在桃園市平鎮區某酒行內，擅自在「
    汽（機）車買賣合約書」左下方「甲方（賣方）」欄等處，
    虛偽簽署「王玉榮」之署名及指印各1枚，用以表示經王玉
    榮之同意販售前揭車輛，並將上開買賣合約書向不知情之吳
    盛達提出而行使之，以作為李家成委託吳盛達向其真實姓名
    年籍不詳之友人以上開Ａ車作為抵押而借款新臺幣（下同）1
    0萬元之擔保，致吳盛達誤信此節，而代李家成向友人借款1
    0萬元，並當場交付10萬元與李家成，並代友人收受該「汽
    （機）車買賣合約書」與Ａ車作為上開10萬元借款之擔保，
    李家成即藉此以易持有為所有，將該車侵占入己。
二、案經王玉榮訴由桃園市政府警察局中壢分局移送臺灣桃園地
    方檢察署檢察官偵查起訴。
    理  由
一、按刑事訴訟法第273條之1第1項規定除被告所犯為死刑、無
    期徒刑、最輕本刑為3年以上有期徒刑之罪或高等法院管轄
    第一審案件者外，於審判期日前之準備程序進行中，被告先
    就被訴事實為有罪之陳述時，審判長得告知被告簡式審判程
    序之旨，並聽取當事人、代理人、辯護人及輔佐人之意見後
    ，裁定進行簡式審判程序。經查，被告李家成被訴侵占、行
    使偽造私文書等案件，非前開不得進行簡式審判程序之案件
    ，被告於本院準備程序進行就被訴事實為有罪之陳述（見本
    院訴字卷第115頁），且經本院告知被告簡式審判程序之旨
    ，復聽取被告及檢察官之意見後，經合議庭裁定依上開刑事
    訴訟法第273條之1第1項之規定，由受命法官獨任進行簡式
    審判程序，是本案之證據調查，依刑事訴訟法第273條之2規
    定，不受同法第159條第1項、第161條之2、第161條之3、第
    163條之1及第164條至第170條規定之限制，合先敘明。
二、認定犯罪事實所憑之證據及理由：
　　上揭犯罪事實，業據被告於本院準備程序及審理中均供承不
    諱（本院訴字卷第115頁、第123葉），核與證人即告訴人王
    玉榮於警詢、偵訊中之證述情節大致相符（偵卷第13至19頁
    、第63至65頁），並有汽（機）車買賣合約書翻拍照片、告
    訴人與吳盛達之通訊軟體LINE對話紀錄擷取圖片、交通部公
    路總局新竹區監理所中壢監理站111年5月10日竹監壢站字第
    1110122053號函暨函附ABL-3692自用小客車之汽車異動及車
    主歷史查詢單等件在卷可稽（偵卷第29頁、第33至37頁；本
    院訴字卷第101至105頁），足認被告上開任意性自白核與事
    實相符，應堪採信。從而，本件事證已臻明確，被告犯行洵
    堪認定，自應依法論科。
三、論罪科刑：
　㈠按侵占罪以行為人意圖為自己或第三人不法之所有，而侵占
    自己持有他人之物者為要件，如僅有占有之移轉，而未發生
    所有權變動者，因持有人並無移轉所有權之意思，且在法律
    上仍保有取回動產之權限，尚難認係易持有為所有之侵占行
    為。倘非如買賣或贈與等處分行為，使標的物所有權終局地
    移轉，持有人僅係一時利用之目的而享受其持有物之利益，
    未達易持有為所有之程度，難認其主觀上有不法所有之意圖
    ，尚與「侵占」之要件未合（最高法院68年台上字第3146號
    裁判要旨參照）。又設定抵押或質權性質上均屬所有權人之
    處分行為，倘持有人未獲得所有權人同意，擅將所持有之物
    逕以自己名義設定抵押或質權予他人作為債務之擔保，應認
    主觀上已具有變更持有為所有之意思（最高法院30年上字第
    2293號判例採同一見解）。查被告以Ａ車作為向吳盛達友人
    借款10萬元之抵押，並於「汽（機）車買賣合約書」下方「
    甲方（賣方）」簽名欄處，虛偽簽署「王玉榮」之署名1枚
    ，並於其上處偽蓋指印，用以表示已經告訴人之同意販售前
    揭車輛以作為借款之擔保，被告即係以Ａ車作為上開借款之
    動產抵押，並另交付該偽造之「汽（機）車買賣合約書」作
    為上開借款之擔保，應認被告主觀上已具有變更持有為所有
    之意思，而構成侵占之犯行。
　㈡次按刑法第217條所稱之偽造署押，是指行為人冒用本人名義
    在文件上簽名，或為民法第3條第3項所稱指印之類似簽名之
    行為等單純簽名、畫押之行為而言，亦即行為人於文件上簽
    名，而該簽名僅在於表示簽名者個人身分，以作為人格同一
    性之證明，除此之外，再無任何其他用意者，即是刑法上所
    稱之「署押」。進而，行為人除偽造他人簽名外，如尚有將
    之結合其他文字、符號、圖畫、照像，依習慣或特約，足以
    為表示用意之證明者，則是犯偽造文書罪（最高法院89年度
    台上字第1085號判決意旨參照），末按偽造署押以偽造私文
    書並進而行使，則該偽造署押屬偽造私文書之部分行為，而
    偽造私文書之低度行為，再為行使偽造私文書之高度行為所
    吸收，均不另論偽造署押及偽造私文書罪（最高法院98年度
    台上字第885號判決、最高法院91年度台非字第294號判決意
    旨可資參照）。經查，被告以Ａ車做為向吳盛達友人借款10
    萬元之抵押，並於「汽（機）車買賣合約書」下方「甲方（
    賣方）」簽名欄處，虛偽簽署「王玉榮」之署名及指印各1
    枚，用以表示被告係經「王玉榮」之同意而販售上開Ａ車之
    意，交付與吳盛達而行使之，則被告上開所為即已該當刑法
    上之「私文書」。
　㈢是核被告所為，係犯刑法第216條、第210條之行使偽造私文
    書、第335條第1項之侵占罪嫌。被告所為偽造署押、按捺指
    印之行為，為偽造文書之部分行為，偽造私文書之低度行為
    ，為其行使之高度行為所吸收，均不另論罪。
　㈣被告因需錢孔急，基於單一犯意，以交付Ａ車及偽造該「汽（
    機）車買賣合約書」等方式，做為其向他人借款之擔保，係
    以局部同一之一行為觸犯行使偽造私文書罪及侵占罪，為想
    像競合犯，應依刑法第55條規定，從一重論以行使偽造私文
    書罪處斷。公訴意旨認應從一重論以侵占罪，容有誤會，附
    此敘明。
　㈤至公訴意旨雖認被告於如附表編號2至5所示之行為，亦該當
    行使偽造私文書罪等語。然依上開裁判意旨可知，就被告於
    如附表編號2至5所偽造之「王玉榮」之署名及指印，並無表
    示其係有製作何種文書及為何項意思表示之意，自非刑法所
    規定之私文書。是被告在如附表編號2至5所偽造之「王玉榮
    」之署名及指印，並無承載一定之意思表示，自不具文書之
    性質，僅屬「署押」，僅構成偽造署押罪，然被告所為偽造
    署押、按捺指印之行為，為偽造文書之部分行為，偽造私文
    書之低度行為，為其行使之高度行為所吸收，均不另論罪，
    已如前述。是公訴意旨此部分之認定，容有誤會。又起訴書
    犯罪事實欄雖未敘及被告有如附表編號2至5偽造署押行為，
    惟該部分與已敘明且有罪之行使偽造私文書罪部分，有法條
    競合之吸收關係，為起訴效力所及，本院自應併予審理。
　㈥又法院於審酌被告是否適用累犯規定而加重其刑時，訴訟程
    序上應先由檢察官就前階段被告構成累犯之事實，以及後階
    段應加重其刑之事項，主張並具體指出證明方法後，法院才
    需進行調查與辯論程序，而作為是否加重其刑之裁判基礎。
    前階段構成累犯事實為檢察官之實質舉證責任，後階段加重
    量刑事項為檢察官之說明責任，均應由檢察官分別負主張及
    具體指出證明方法之責。倘檢察官未主張或具體指出證明方
    法時，可認檢察官並不認為被告構成累犯或有加重其刑予以
    延長矯正其惡性此一特別預防之必要，且為貫徹舉證責任之
    危險結果所當然，是法院不予調查，而未論以累犯或依累犯
    規定加重其刑，即難謂有應調查而不予調查之違法（最高法
    院刑事大法庭110年度台上大字第5660號裁定意旨參照）。
    查被告構成累犯之事實，雖據檢察官於起訴書記載，惟就被
    告是否構成累犯及應否加重其刑等事項，遍查卷內僅有臺灣
    高等法院被告前案紀錄表，並未就被告構成累犯之事實及應
    加重其刑之事項具體指出證明之方法，參諸上開裁定意旨，
    基於我國刑事審判程序採取改良式當事人進行主義之精神，
    以及刑事訴訟法第163條第2項規定法院應依職權調查之事項
    ，依目的性限縮解釋，應以利益於被告之事項為限。準此，
    本院自無從僅憑卷附之臺灣高等法院被告前案紀錄表，逕依
    職權認定被告於本案構成累犯，然基於累犯資料本來即可以
    在刑法第57條第5款「犯罪行為人之品行」中予以負面評價
    ，自仍得就被告之前科，列為刑法第57條第5款所定「犯罪
    行為人之品行」之審酌事項，附此敘明。
　㈦爰以行為人之責任為基礎，審酌被告前有因刑事案件判決有
    罪執行完畢之前案紀錄，此有臺灣高等法院被告前案紀錄表
    在卷可稽，且被告正值壯年，非無謀生能力，竟僅因需錢孔
    急，需他人借款，即以告訴人所有之車輛作為抵押而侵占告
    訴人所有之車輛，復又虛偽以告訴人之名義在「汽（機）車
    買賣合約書」上虛偽簽署「王玉榮」之署名，並偽蓋指印作
    為上開借款之擔保，損及告訴人之權益，欠缺法治觀念，犯
    罪之動機、目的均非可取，惟審酌被告於本院審理中尚知坦
    承犯行，且被告業已將Ａ車贖回，且Ａ車已歸還與告訴人，亦
    已與告訴人以35萬元達成和解，犯後態度堪稱良好，此有和
    解書、被告依和解書按期匯款予告訴人之對話紀錄擷取圖片
    在卷可證（本院訴字卷第125至127頁），兼衡被告於本院審
    理中自陳目前須扶養2個小孩，分別是1個8歲的女兒及1個6
    歲的兒子，目前平均月收入約4萬餘元，因為姑姑會幫忙帶
    小孩，所以每月都會給姑姑至少2萬元之家用，家裡經濟狀
    況小康、目前與爸爸、姑姑及2個小孩同住之家庭經濟生活
    狀況（本院訴字卷第123至124頁），及告訴人就被告本案犯
    行之量刑意見，與本案被害人所受財產上損害之金額等一切
    情狀，量處如主文所示之刑，併諭知易科罰金之折算標準。
三、沒收部分：
　㈠被告於如附表編號1至5所示之處，虛偽簽署「王玉榮」之署
    押，均係偽造之署押，不論屬於犯人與否，均應依刑法第21
    9條之規定，併予宣告沒收。又該「汽（機）車買賣合約書
    」之偽造私文書，固均屬犯罪所生之物，然已交付予吳盛達
    以行使之，非屬被告所有，且又非屬違禁物，自不得宣告沒
    收或追徵。　
　㈡按犯罪所得，屬於犯罪行為人者，沒收之；前二項之沒收，
    於全部或一部不能沒收或不宜執行沒收時，追徵其價額；犯
    罪所得已實際合法發還被害人者，不予宣告沒收或追徵，刑
    法第38條之1第1項前段、第3項、第5項定有明文。經查，被
    告所侵占之Ａ車，已發還予告訴人一節，已如前述，此部分
    固屬犯罪所得，惟既經合法發還，依刑法第38條之1第5項規
    定，自毋庸宣告沒收或追徵，併此敘明。
四、退併辦部分：
　　臺灣桃園地方檢察署檢察官111年度偵字第26401號移送併辦
    意旨書，以告訴人王玉榮遭侵占案件與告訴人王玉容於本案
    遭侵占之上開事實屬於同一事實，為同一案件而請求本院一
    併審判，但因此併辦部分係於本案111年6月20日言詞辯論終
    結後之111年7月18日，始繫屬於本院，有本院收文戳章附卷
    可查（本院訴字卷第133頁），是此併辦部分自應退回而由
    檢察官另為適法之處理，併此敘明。　　
據上論斷，依刑事訴訟法第273條之1第1項、第299條第1項前段
，判決如主文。　　
中　　華　　民　　國　　111 　年　　7 　　月　　26　　日
                  刑事第十庭    法　官　陳愷璘
以上正本證明與原本無異。
如不服本判決應於收受判決後20日內向本院提出上訴書狀，並應
敘述具體理由。其未敘述上訴理由者，應於上訴期間屆滿後20日
內向本院補提理由書(均須按他造當事人之人數附繕本)「切勿逕
送上級法院」。 
　　　　　　　　　　　　　　　  書記官　劉世揚
中　　華　　民　　國　　111 　年　　7 　　月　　26　　日
附錄論罪科刑法條：
中華民國刑法第210條
（偽造變造私文書罪）
偽造、變造私文書，足以生損害於公眾或他人者，處5年以下有
期徒刑。
中華民國刑法第216條
（行使偽造變造或登載不實之文書罪）
行使第210條至第215條之文書者，依偽造、變造文書或登載不實
事項或使登載不實事項之規定處斷。
中華民國刑法第335條
意圖為自己或第三人不法之所有，而侵占自己持有他人之物者，
處5年以下有期徒刑、拘役或科或併科3萬元以下罰金。
前項之未遂犯罰之。


附表：
編號  文件名稱　 偽造署押之欄位　 偽造署押之數量　 備　　 註  1 汽（機）車買賣合約書 「甲方（賣方）」簽名欄 「王玉榮」簽名壹枚、指印壹枚 卷頁出處：偵卷第29頁  2 同上 「賣方」欄 「王玉榮」簽名壹枚、指印壹枚   3 同上 「(五)委託代刻印章並簽名」欄 「王玉榮」簽名壹枚、指印壹枚   4 同上 「牌照」欄 「王玉榮」指印壹枚   5 同上 「地址電話」欄 「王玉榮」指印壹枚